臺灣桃園地方法院民事判決　　　　　　　　95年度國字第21號
原　　　告　丙○○
訴訟代理人　劉君豪律師
複代理人　　廖大鵬律師
被　　　告　國防部陸軍司令部（即國防部陸軍總司令部）
法定代理人　戊○○
訴訟代理人　甲○○
訴訟代理人　己○
上列當事人間請求國家損害賠償事件，於民國96年12月13日辯論
終結，本院判決如下：
    主  文
原告之訴及假執行之聲請均駁回。
訴訟費用由原告負擔。
    事實及理由
甲、程序方面
一、依國家賠償法請求損害賠償時，應先以書面向賠償義務機關
    請求之。賠償義務機關對於前項請求，應即與請求權人協議
    。協議成立時，應作成協議書，該項協議書得為執行名義。
    賠償義務機關拒絕賠償，或自提出請求之日起逾30日不開始
    協議，或自開始協議之日起逾60日協議不成立時，請求權人
    得提起損害賠償之訴，國家賠償法第10條第1項、第11條第1
    項分別定有明文。查原告主張被告應負國家賠償責任，原告
    於民國95年9月4日向被告請求賠償，惟被告於同年9月5日收
    受原告提出國家賠償請求書迄今已逾30日不為協議，業據其
    提出國家賠償請求書及郵件回執為證，堪信為真，是原告起
    訴時已履行前揭法條之前置程序規定，合先敘明。
二、按當事人喪失訴訟能力或法定代理人死亡或其代理權消滅者
    ，訴訟程序在有法定代理人或取得訴訟能力之本人，承受其
    訴訟以前當然停止，民事訴訟法第170 條定有明文。經查，
    本件被告之法定代理人原為胡鎮埔，但於訴訟中變更為戊○
    ○，揆諸前揭說明，戊○○聲明承受訴訟，應予准許。
乙、實體方面：
一、本件原告起訴主張：
  (一)原告原就職於被告國防部陸軍總司令部第六軍團機步269 旅
    機步3營（前裝步351旅裝步3營），官階為中士，於94年1月
    間因所屬部隊正在進行移防任務，原告被留置在下湖西營區
    擔任保養裝甲運輸車工作，於保養期間，因執行保養工作需
    經常自裝甲車攀爬及跳下動作，導致原告雙側膝關節產生疼
    痛，迨至部隊移防完畢，因前述雙側膝關節疼痛症狀並未改
    善，原告乃於同年1 月19日轉診至國防醫學院三軍總醫院（
    下稱三軍總醫院）檢查，診斷為左膝急性拉傷、扭傷，醫囑
    指示「避免運動2 週」，原告返回部隊將診斷清況報告部隊
    連長即證人呂啟泰上尉，然其卻以兵員不足為藉口，無視原
    告之傷勢及前述醫囑，仍命原告繼續執行戰備任務及相關公
    差勤務（如站哨、搬桌椅等），原告傷勢因此惡化，複診後
    ，醫囑再指示「修養7日，不宜劇烈運動21 日，不能跑跳」
    ，惟部隊輔導長王仁沛中尉卻仍繼續命令原告執行會使膝關
    節承受重量之公差勤務，斯時連長呂啟泰看見卻不立即制止
    該不當指揮管教之行為，直到同年2月2日複診至醫師安排核
    磁共振檢查前，該部隊長官尤持續對原告指派任務，無視醫
    囑「避免運動2 週，需靜養」之指示，嗣經核磁共振檢查出
    原告雙膝陸續罹患「臏骨軟骨軟化症」，雖經關節鏡手術治
    療，並醫囑指示「不宜跑、跳、蹲、跪陸週」，惟部隊長官
    仍究無視原告之傷勢及醫囑，未准予充分休養，終至其所受
    前述傷勢遲遲無法痊癒，無奈只能被迫在同年3月14 日提前
    申請退役。是本件原告前述膝傷加劇，實乃部隊長官呂啟泰
    、王仁沛等人先後惡意忽略原告傷勢與醫囑指示，仍命原告
    繼續從事使膝關節負荷過重之戰備操練、公差僅務等任務，
    及至手術後拖延其就醫治療及休養所致，被告自應就其所屬
    公務員前開不法行為負賠償之責。
  (二)本件原告因執行公務致雙側膝關節臏骨軟骨軟化症部分，此
    由陸軍機步269旅因公負傷證明書（見原證7）內受傷原因欄
    載明所示：「中士丙○○於民國93年10 月至94年1月間擔任
    甲車保養任務，... 經醫師初診為膝關節受傷發炎，任務結
    束後楊員仍參與連隊戰備任務及安全士官勤務，而疏忽病況
    之掌握與變化，至94年2月2日再次轉診時，醫師診斷為膝髕
    骨軟化，須持續復健治療。」，及據三軍總醫院製作之出院
    病歷摘要（見原證15）亦載明：「The patient,21-year-ol
    d male,had sustained painful swelling over L't knee
    due to fall ing down injury（ 從裝甲車上摔下，膝蓋著
    地）云云」，皆可證明原告不僅有實際從事保養裝甲車，甚
    其雙膝關節所患「臏骨軟骨軟化症」，亦確為被告機關所屬
    公務員惡意忽視醫囑，仍命原告繼續執行戰備任務與公差勤
    務所造成，換言之，原告所受傷勢確實係因公負傷所致，此
    有國軍官兵因公負傷退伍、停役就醫證明卡、國防部95 年2
    月7日莊華字第0950000778 號令（見原證13、14）在卷可按
    ，且該前開證物並非原告所能編竄造假，被告辯稱原告並未
    實際從事保養裝甲車云云，顯係事後推諉卸責之詞。
  (三)另依證人歐昆鑫之證言，可證原告於負傷就醫診斷並獲醫囑
    指示應休養後，事實上仍有繼續執行查哨勤務，甚仍被命令
    必須揹附槍枝全副武裝並跑步至營集合場集合，足徵被告辯
    稱原告受傷後均讓其躺在床上休息云云，並不實在。再觀證
    人呂啟泰、黃昭貴之證言，先似表示原告平常都躺在床上休
    息，除非有長官督導，後又改稱原告需口頭督導弟兄做事情
    云云，前後所述已見矛盾，且證人呂啟泰為本件違反醫囑之
    部隊長官，證人黃昭貴作證時仍在部隊服役，與被告有實質
    上利害關係或有上命下從之指揮監督關係，實難期待渠等證
    言能公正客觀。再者，證人呂啟泰已證稱在戰備期間，單位
    人力確實不足之事實，則部隊單位豈容原告躺在床上休養？
    此亦為是原告仍被命令參與戰備任務之主要原因。
  (四)原告因執行公務致雙膝負傷後，於94年1月25 日至醫院骨科
    門診，診斷為左膝扭傷，此時理學檢查並無膝關節水腫現象
    ，然至同年2月2日複診時，卻因膝關節有水腫現象，從扭傷
    傷勢惡化成臏骨軟骨軟化症。此依原告休（請）假記錄卡（
    見原證17）所示，自94年1月17日起至同年2月10日之期間內
    ，原告除3 次轉診至醫院就診外，其餘時間皆待在部隊任務
    留守，此情被告亦不否認，而從未休假返家休息。至三軍總
    醫院96年11月21日集逵字第0960018838號函覆內容，有避重
    就輕之嫌，並不可採。查三軍總醫院組織編制上隸屬國防部
    ，與被告機關關係密切，其回函內容已難期公正。且據FUND
    AMENTALS OF ORTHOPAEDICS（基礎骨科學）及Insall Scott
    Kelly（ISK）等骨科醫學文獻記載所示，臏骨軟骨軟化症係
    屬膝部後天性疾病，且通常與膝關節水腫症狀同時發生，而
    機械性過度負荷、關節負荷過度或運動量超過關節負荷能力
    皆會引起臏骨軟骨軟化症，據此益證，原告膝傷惡化主因係
    在戰備任務留守期間未充分獲得休養所致。
  (五)原告因被告機關所屬公務員之不法侵害，致其身體受有前述
    傷害，被告應賠償原告如下損害：
  1.增加生活上支出：
    原告雙側膝關節因公受傷後，行動不便，受傷赴醫院就診期
    間，仍得輾轉自營區搭乘計程車至火車站，復再轉乘公車至
    醫院看診，退伍後亦然；原告為就醫之需要，而搭乘該等交
    通工具已支出交通費新台幣（下同）37,090元及醫療費3,60
    6 元。
  2.減少勞動能力之損失：
    原告受傷前為陸軍步兵科，指職自願役士官，官科專長「特
    種作戰領導士」，官職等為中士，依國軍自願役士官服役期
    間待遇，中士每月最低俸給為36,965元。今原告因服役期間
    受有雙膝臏骨軟骨軟化症之傷害，已無法繼續從事軍職，且
    依原證8 之診斷證明書醫囑欄所示，原告須長期休養，援先
    請求自95年3月14日至96年3月13日之勞動能力損害，以原告
    每月最低俸給36,965元計算，被告應賠償443,580元。
  3.精神慰撫金：
    原告本志在投身軍旅，報效國家，卻因部隊長官執行職務不
    當，不法侵害原告身體健康之完整，造成原告行動不便，無
    法繼續從事軍職，且爾後勞動、運動、就學、就業等能力均
    受該傷害之嚴重影響，日後更須承受雙膝可能喪失機能之危
    險性，身心備受煎熬痛苦萬分，故請求慰撫金300萬元。
  (六)末據前開骨科醫學文獻記載所示，臏骨軟骨軟化症常伴隨覆
    蓋在臏骨股骨下表面關節透明軟骨的軟化和退化，應避免增
    加臏骨股骨壓迫之活動，否則將導致骨頭損壞及關節炎，換
    言之，臏骨軟骨軟化症是屬關節退化症狀，勞動能力會隨著
    時間經過逐漸減少至完全喪失勞動能力。且臏骨軟骨軟化症
    之治療率，若採取休養或物理治療後，僅能夠將膝關節軟骨
    退化情形控制在%80至%90之復原狀態，延緩其退化速度，並
    無法類如一般疾病可百分之百根治痊癒，現原告已無法從事
    增加臏骨股骨壓迫之工作，本件原告之勞動能力確有喪失之
    事實等語，為此，爰國家賠償法第2條第2項、第9條第1項、
    第10條第1項、第11 條之規定，提起本件訴訟，並聲明：1.
    被告應給付原告3,484,276 元，及自起訴狀繕本送達之翌日
    起至清償日止，按週年利率5%計算之利息。2.願供擔保，請
    准為假執行之宣告。
二、被告則以：
  (一)查裝甲運輸車均由甲車駕駛兵負責保養，原告實際並不從事
    保養裝甲車，僅係受命負責管理及督導保養工作之幹部，否
    認原告所稱其於保養期間，因擔任保養工作需經常自裝甲車
    攀爬及跳下，導致原告受有雙側膝關節嚴重疼痛等情事。另
    按軍人撫卹條例之立法目的，係政府因辛勤服務及立有功績
    之現役軍人負傷或亡故，對本人或其遺族，所作安慰救助之
    舉，與國家賠償法係以公務員執行職務行使公權力，或因公
    共設施設置或管理欠缺，致侵害人民之自曲或權利，應由國
    家負損害賠償責任，有所區別。本件原告縱然係因執行職務
    受傷，然並非因其他公務員執行職務有不法之侵害，自應依
    軍人撫卹條例所定標準及程序辦理撫卹，不得依國家賠償規
    定向被告請求賠償。
  (二)原告於94年1月19日經醫師診斷為扭傷，並醫囑「避免運動2
    週」後，部隊幹部除立即停止其所有勤務外，並指派專人負
    供送三餐膳食，期間部隊輔導長王仁沛中尉雖有賦予原告日
    間擔任安全士官勤務，惟均以坐姿方式執勤，於同年1 月下
    旬該部隊接任春節重點期間地區戰備任務，雖依戰備規定須
    全員全裝執勤，但連長呂啟泰上尉考量原告身體狀況，且在
    獲得其同意下，僅分派以坐姿方式擔任看護槍枝工作。隨後
    於同年1月25日經醫囑「修養7日，不宜劇烈運動21日，不能
    跑跳」後，連長呂啟泰上尉即同意原告每日可躺臥於床上休
    養至同年3月7日原告住院接受膝關節鏡手術前為止，手術出
    院後，該部隊基於照顧立場，仍給予其身體復健所需之便利
    ，從未有刁難原告請病假治療及休養之情，此由原告提出原
    證17之休（請）假記錄卡所示，94年度經統計原告休假、住
    院、轉診及在家休養日數已逾263日，尤其原告於94年1月至
    2月間合計轉診、休假及春節假期日數達26 日，在營天數僅
    33天可證，部隊長官呂啟泰、王仁沛等人並無原告所陳無視
    其傷勢及醫囑，反命令其執行耗費勞、體力之戰備與勤務工
    作，及刁難請假治療等情。
  (三)依國防部後備司令部95年7月25日徑玟字第0950003434 號書
    函覆說明二所示：「楊員（指原告）之傷狀經國防醫學院三
    軍總醫院檢定結果：二側髕骨軟症，手術後經復健步態、關
    節活動角度趨近正常，二側膝關節亦已大於標準（120 度）
    。」，另三軍總醫院95年10月11日集運字第0950016666號函
    覆說明三所示：「楊員接受膝關節鏡手術後，經藥物與教導
    自我復健與赴復健部治療，但楊員除依賴門診諮詢與多次門
    診免技測證明，其自我精神負擔與本人的生活環境適應不良
    ，對其膝部疼痛有嚴重忽視的心理。本骨科不認為膝關節臏
    骨關節軟化症，非永久不癒之疾，只需調適運動，與自我膝
    部伸展運動即可痊癒。楊員迄治療以來，關節活動角度及肌
    力與疼痛持續進步云云」，且據前269旅機步3 營機步1連中
    士周俊男指述其曾親眼看到楊員提著休假個人行李，跑著去
    趕計程車等語，據此可證原告所患「臏骨軟骨軟化症」並非
    不可痊癒病症，而未痊癒者，應係其個人因素所造成，與部
    隊長官呂啟泰、王仁沛等人之管教行為無涉。
  (四)至證人歐昆鑫證稱於94年1 月間原告於269旅機步3營營部連
    受託管期間，曾見原告保養裝甲車及玻腳仍揹槍跑步參加營
    區戰備集合等語。惟查．陸軍第269旅95年5月16日軍勤字第
    0950000174號呈文所附「兵籍資料影本」載明，原告自93年
    6月16日起擔任「中士作戰訓練士」至94年4月1 日離職，亦
    即原告於94年1 月間於269旅機步3營營部連託管期間，係擔
    任「中士作戰訓練士」，並不保養裝甲車，且證人呂殷泰亦
    證稱原告只負責甲駕兵之管理及督導保養工作。另被告亦否
    認原告有揹槍跑步參加營區戰備集合等情，顯證人歐昆鑫之
    證言，僅係空言指摘，不足採信。
  (五)按原告受傷後，經醫囑指示「扭傷後應避免運動及絕對不宜
    跑、跳、蹲、跪、盤腿」，顯若原告不參與跑、跳、蹲、跪
    、盤腿等劇烈運動，僅派以坐姿方式執行戰備任務及安全士
    官勤務工作，並不在醫囑禁止範圍，故該部隊幹部派遣原告
    以坐姿方式執行日間安全士官勤務及看護槍枝工作，並未違
    反醫囑指示，被告並否認該部隊幹部曾命原告執行搬桌椅等
    任務。另依國防部頒布「國軍警衛勤務教範」第5章第05004
    條規定，各級單位對衛哨兵勤務之執行，應由士官帶班，軍
    官巡查，故營區巡查（查哨）人員應由軍官擔任，原告軍階
    為中士，因不符查哨人員身分規定，故並指派其擔任營區查
    哨任務，此亦有訴外人陳恆輝出具書面說明（見附件2 ）可
    稽，是證人丁○○（應為乙○○之誤）證稱見過原告曾於夜
    間擔任營區夜間巡查，委不實在等語，資為抗辯，並聲明：
    1.駁回原告之訴及假執行之聲請。2.如受不利益判決，願供
    擔保，請准宣告免為假執行。
四、本件原告起訴主張：其原係被告國防部陸軍總司令部第六軍
    團機步269 旅機步3 營（前裝步351 旅裝步3 營），官階為
    中士，於94年1 月間因所屬部隊正在進行移防任務，迨至部
    隊移防完畢，原告乃於同年1 月19日轉診至國防醫學院三軍
    總醫院（下稱三軍總醫院）檢查，診斷為左膝急性拉傷、扭
    傷，醫囑指示「避免運動2 週」，複診後，醫囑再指示「修
    養7 日，不宜劇烈運動21日，不能跑跳」，直到同年2 月2
    日複診經核磁共振檢查出原告雙膝陸續罹患「臏骨軟骨軟化
    症」，雖經關節鏡手術治療，並醫囑指示「不宜跑、跳、蹲
    、跪陸週」，並在同年3 月14日提前申請退役之情，為被告
    所不爭執，並有原告提出之三軍總醫院免技測就醫證明影本
    3 紙、診斷證明書2 紙、退伍令1 紙為證，原告此部分之主
    張堪信為真實。
五、本件爭執點為（一）被告所屬連長呂啟泰、輔導長王仁沛是
    否有不當執行職務？（二）原告所患「臏骨軟骨軟化症」與
    不當執行職務有直接因果關係？茲敘述如下：
六、本院認原告所患之臏骨軟骨軟化症與不當執行職務並無有直
    接因果關係：
  (一)按當事人主張有利於己之事實者，就其事實有舉證之責任。
    但法律別有規定，或依其情形顯失公平者，不在此限。民事
    訴訟法第二百七十七條定有明文。本件原告主張被告所屬連
    長呂啟泰、輔導長王仁沛有不當執行職務，致其患「臏骨軟
    骨軟化症」，原告自應證明臏骨軟骨軟化症與不當執行職務
    有直接因果關係，合先敘明。
  (二)經本院就原告之病症詢問原告就診之國防醫學院三軍總醫院
    ，該院於96年11月21日以集逵字第0960018838號函復以：「
    左膝骨關節軟化主要的成因與膝關節過度、長期、重覆的彎
    曲或跳躍有關係。」、「膝臏股骨過度軟化磨損或缺損，會
    造成疼痛、膝無力或退化性膝骨關節炎，會小部分減少須負
    重或下蹲的勞動力。」、「楊員（即原告）94年1 月19日至
    本院骨科門診診斷為急性左膝扭傷，避免運動指的是跑、跳
    、蹲，行走及坐姿無礙。94年1 月25日至本院骨科門診，診
    斷為左膝扭傷並有關節腫脹，但仍有壓痛，建議休息。膝關
    節扭傷與臏骨軟骨軟化無直接關係。」、「根據楊員自述於
    94年1 月16日曾於裝甲車上摔下，左膝蓋著地後，左膝便持
    續疼痛，經住院於94年3 月8 日接受膝關節鏡檢查，報告顯
    示楊員左膝臏股骨關僅有一度至二度關節軟骨軟化，此種程
    度的膝關節軟骨軟為早期的變化是可自癒的軟骨傷害，至於
    始於何時造成左膝關節軟骨軟化，是無法判斷。」等情，有
    該函附卷可稽。
  (三)原告主張：會引起臏骨軟骨軟化症之情形，可以判定原告是
    在94年1 月25日至94年2 月2 日期間，由扭傷惡化成膝關節
    水腫，復惡化為臏骨軟骨軟化症之情，為被告所否認。經查
    ：
    １、原告主張：「部隊輔導長王仁沛中尉卻仍繼續命令原告
        執行會使膝關節承受重量之公差勤務」之情，惟並未明
        確說明係何公差勤務，並舉證之，原告既僅泛言執行會
        使膝關節承受重量之公差勤務，本院實無從採信原告之
        上開主張。
    ２、依前揭國防醫學院三軍總醫院所示意見可知左膝骨關節
        軟化主要的成因與膝關節過度、長期、重覆的彎曲或跳
        躍有關係。原告主張之94年1 月25日至94年2 月2 日之
        期間，應扣除94年1 月25日及94年2 月2 日之2 天轉診
        、及94 年1月28日、29日2 天之留守日，僅剩5 日，顯
        不符合上開「長期」之致病因素。
    ３、況國防醫學院三軍總醫院前開函已明確表示「膝關節扭
        傷與臏骨軟骨軟化無直接關係」，是原告主張扭傷惡化
        成膝關節水腫，復惡化為臏骨軟骨軟化症之情，即不足
        採。
    ４、原告雖提出Insall　Scott　Kelly網頁影本3紙，以其
        文否定國防醫學院三軍總醫院之前揭函之論點。然原告
        並未證明Insall　Scott　Kelly網頁影本3紙之內容為
        真正，且係目前醫學實務通則，是原告此部分之主張已
        不足採。
    ５、原告又主張直到94年2月2日始發生膝關節水腫情形，並
        以證物3為佐證，惟觀諸原告提出之證物3並未記載「膝
        關節水腫」，則原告逕以未經證明已存在之「膝關節水
        腫」，直接連結到「臏骨軟骨軟化症通常與膝關節水腫
        同時發生」，已不足採。且膝關節水腫與臏骨軟骨軟化
        症並無必然絕對關係，此從原告提出之上揭文獻記載「
        Many　condition　and injure　also　can　cause
        your　Knee　to　become　irritated　and　lead　to
        　water in　knee（很多情形和受傷亦能導致膝蓋不適
        和水腫），益證原告之主張不足採信。
    綜上所述，本件縱令有不當執行職務，原告亦無法證明其所
    罹患之臏骨軟骨軟化症係不當執行職務所致。
七、由上所述原告亦無法證明其所罹患之臏骨軟骨軟化症係不當
    執行職務所致，則被告所屬是否有不當執行職務即無審究之
    必要，應予敘明。
八、綜上所述，本件原告之主張不足採信，從而原告依國家賠償
    法律關係請求判決被告應給付原告3,484,276元，及自起訴
　　狀繕本送達之翌日起至清償日止，按週年利率5%計算之利息
    ，為無理由，應予駁回。本件原告既受敗訴之判決，其假執
    行之聲請亦失所附麗，應併予駁回。
九、本件事證已臻明確，兩造其餘攻擊防禦方法及其他未經援用
    之證據，經斟酌尚無礙於本院前述之認定，無一一論究之必
    要。
十、結論：本件原告之訴為無理由，爰依民事訴訟法第78條判決
    如主文。
中　　華　　民　　國　　96　　年　　12　　月　　31　　日
                  民事第一庭    法　官　吳爭奇
以上正本係照原本作成。
如對本判決上訴，須於判決送達後20日內向本院提出上訴狀。
中　　華　　民　　國　　97　　年　　1 　　月　　 2　　日
                                書記官　梁麗雲
